【裁判字號】    90,台上,4363
【裁判日期】    900719
【裁判案由】    背信
【裁判全文】
最高法院刑事判決                                九十年度台上字第四三六三號
    上  訴  人  崔 益 平
                曲 乃 紳
                魏 元 恩
                孟 玉 秀
                戊 ○ ○
                甲 ○ ○
                乙○○○
                丁 ○ ○
    被      告  丙 ○ ○
    選任辯護人  任
右上訴人等因自訴被告背信案件，不服台灣高等法院中華民國八十九年八月十六日第
二審更審判決（八十八年度重上更(三)字第二五三號，自訴案號：台灣台北地方法院八
十三年度自字第八○三號），提起上訴，本院判決如左：
    主  文
原判決撤銷，發回台灣高等法院。
    理  由
本件原判決以上訴人崔益平、曲乃紳、魏元恩、孟玉秀、戊○○、甲○○、乙○○○
、丁○○自訴意旨略稱，陳明瀚於民國七十七年三月設立德信投資開發股份有限公司
（下稱德信公司），違法向大眾吸金，騙取大眾游資新台幣（下同）四、五億元，以
其個人名義購買土地，隨即宣告倒閉。德信公司北區投資人於同年九月二十九日召開
會議，推選解宏賓、曲乃紳及被告丙○○為代表，負責監督該公司資產之處理。旋陳
明瀚於同年十一月間，交付處理土地首期款之面額三千五百萬元支票予上開三名代表
。被告及解宏賓、曲乃紳即檢附該支票影本，函知各投資人，於七十八年一月十五日
支票到期兌現後，每戶先行還本三分之二，餘數三分之一俟第二期款收到後，一次還
清。又陳明瀚出售德信公司之土地後，得款數千萬元存入被告之銀行帳戶，被告竟不
領出分配予投資人，致上訴人等血本無歸，因認被告涉犯刑法第三百四十二條第一項
之背信罪嫌等情。惟經審理結果，認為不能證明被告犯罪，乃維持第一審諭知被告無
罪之判決，駁回上訴人等在第二審之上訴，固非無見。
惟查：(一)審理事實之法院，對於被告之犯罪證據，應從各方面詳予調查，以期發現真
實，茍非調查之途逕已窮，而被告之犯罪嫌疑仍屬不能證明，要難遽為無罪之判斷。
原判決以「系爭三千五百萬元支票縱為提示，亦難兌現，並不足生損害於債權人之財
產」；及「被告開戶供陳明瀚使用，並未致投資人之債權金額減少，難認致生損害於
債權人之財產，及有損害債權人利益之意圖」等情，作為認定被告並無被訴背信犯行
之依據（見原判決四之（三）、（五））。然上訴人等堅稱被告於七十七年九月二十
九日德信公司北區投資人會議時，被推選為投資人代表，負責監督該公司資產之處理
，及負責就德信公司處理土地首期款所交付系爭支票款三千五百萬元，及其後第二期
款收受後之清償各投資人事宜等情。復據陳明瀚於台灣台北地方法院檢察署八十二年
度偵續一字第一四０號案中供述：丙○○（即本件被告）為德信公司監管財務之人（
見第一審卷第三二頁）。即被告於偵查中亦供承：伊被推選為債權人代表（見第一審
卷第四頁）。並經原判決認定被告確曾被推為投資人代表（見原判決理由四之（四）
）。則參與推選被告為代表之投資人為何人﹖其等就德信公司債權之實際受償情形如
何﹖又依上開被告等人所出具系爭七十七年十一月二十四日函所載，被告等代表投資
人負責監督德信公司資產之處理，除將德信公司處理土地首期款支票面額三千五百萬
元提領償還投資人三分之二本金外，尚需收取其餘土地價款，還清投資人之債權（見
原審卷第三頁）。如被告等投資人代表能依系爭支票所載之七十八年一月十五日到期
日提示，於發現未獲兌現後，將情告知參與推選其為代表之投資人，則相關投資人似
得即時就德信公司之有關財產（包含陳明瀚借被告帳戶所存入款項）予以追償。如何
謂「系爭三千五百萬元支票縱為提示，亦難兌現，並不足生損害於債權人之財產」，
及「被告開戶供陳明瀚使用，並未致投資人之債權金額減少，難認致生損害於債權人
之財產，及有損害債權人利益之意圖」﹖均非無疑。此與判斷被告是否成立被訴背信
犯行攸關，自須深入研求並詳敘理由。乃原審就上開諸多疑點未詳予調查究明，即遽
為前揭推斷，自有調查未盡及理由不備之違誤。(二)法院為判決基礎之證據，依法應於
辯論終結前踐行調查程序。原判決引用原審法院八十二年度重上字第一五三號民事判
決，以「陳明瀚出售土地予陳啟斌，總價款五億三千一百五十萬元，其中款項除部分
抵充欠款外，其餘之價金分次以支票，交予陳明瀚，再由陳明瀚以被告及蔡添壽等人
之名義提示後，分配予原地主、債權人、投資人代表等人」，而認定上訴人等所述未
獲分配乙節，應非實在，並以之作為有利於被告認定之佐證（見原判決理由四之（八
））。然原審並未調閱上開民事案卷證資料踐行調查程序，而逕以該案之判決書資為
本件判決之基礎，自屬可議。(三)有罪判決書理由之說明必須互相一致，方為合法。倘
若理由之說明不相一致，按諸刑事訴訟法第三百七十九條第十四款後段規定，自屬判
決理由矛盾之當然違背法令。原判決一面採取陳明瀚於偵查中所供稱：被告為德信公
司監管財務之人等情，作為認定被告確曾被推選為德信公司投資人代表之憑據（見原
判決理由四之（四））。意指被告為監管德信公司財務之人。一面採信陳明瀚於原審
所供述：德信公司所有財務均由伊自己監管，伊未將德信公司財產交被告管理，發放
款項時被告僅在現場協助等情，而認定被告僅於德信公司發放款項現場，義務幫忙處
理發放事務，並以之推論被告並無背信情事（見原判決理由四之（九））。則意謂被
告並非監管德信公司財務之人。互核以觀，足見原判決理由之說明前後齟齬不一，自
有理由矛盾之違誤。又原判決理由四之（四），既依憑被告於偵查中所供承：伊被推
選為債權人代表乙節，及系爭七十七年十一月二十四日致投資人函等，認定被告確被
推選為投資人代表之一。但理由四之（一）則謂被告於原審所辯：曲乃紳找伊於系爭
七十七年十一月二十四日致投資人函簽名，伊未詳看內容，而簽名在曲宏賓、曲乃紳
之後，以為後續尚有其他投資人會簽名，而臨時加入連署等情，應係實情。意指被告
並未被推選為投資人代表。對照觀之，足見原判決理由之說明先後不符，亦屬理由矛
盾。以上或為上訴意旨所指摘，或為本院得依職權調查之事項。上訴人等上訴意旨指
摘原判決不當，非無理由，應認有發回更審之原因。本件被告被訴背信罪，雖屬刑事
訴訟法第三百七十六條第五款之案件，惟於修正刑事訴訟法前原得上訴於第三審法院
，且已繫屬於法院，依刑事訴訟法施行法第五條第一項規定，仍應依施行前之法定程
序終結之，附此說明。
據上論結，應依刑事訴訟法第三百九十七條、第四百零一條，判決如主文。
中      華      民      國     九十     年      七      月     十九     日
                              最高法院刑事第七庭
                                  審判長法官  吳  雄  銘
                                        法官  石  木  欽
                                        法官  郭  毓  洲
                                        法官  吳  三  龍
                                        法官  王  居  財
      右正本證明與原本無異
                                              書  記  官
中      華      民      國     九十     年      七      月    二十三    日


司法院資訊處製作；財團法人民間司法改革基金會備份。
